【裁判字號】    91,上更(一),343
【裁判日期】    920318
【裁判案由】    傷害致死
【裁判全文】
臺灣高等法院臺中分院刑事判決                九十一年度上更(一)字第三四三號
    上  訴  人  臺灣南投地方法院檢察署檢察官
    被      告  乙○○
    選任辯護人  黃文崇
右上訴人因被告傷害致死案件，不服臺灣南投地方法院中華民國八十九年二月九日第
一審判決（民國八十八年度訴字第二四二號，起訴案號：臺灣南投地方法院檢察署民
國八十八年度偵字第九四二號），提起上訴，經最高法院發回更審，本院判決如左：
      主  文
上訴駁回。
      理  由
一、公訴意旨略以：被告乙○○因被害人廖大騰積欠其新台幣（下同）三千元債務，
    於民國（下同）八十八年一月十五日十三時左右，至南投縣南投市○○里○○○
    路○街二十號廖大騰住處催討，由於其中一千六百元，廖大騰以十元硬幣返還，
    引起被告乙○○不滿，雙方發生爭執，詎被告乙○○竟基於傷害之犯意，以手打
    傷廖大騰之胸腹部，致廖某因而跌倒致腰椎骨折，送醫救治，延至八十八年三月
    八日，因骨折手術後合併患部膿瘍，導致敗血症，造成多器官衰竭死亡，因認被
    告乙○○涉犯刑法第二百七十七條第二項前段之傷害致死罪嫌等語。
二、按犯罪事實應依證據認定之，無證據不得推定其犯罪事實，又不能證明被告犯罪
    者，應諭知無罪之判決，此於刑事訴訟法第一百五十四條、第三百零一條第一項
    分別定有明文。又所謂證據，參照最高法院五十三年臺上字第二七五０號判例要
    旨所示，係指適於為被告犯罪之證明者而言。此外，法院就犯罪事實之判斷，須
    受倘有懷疑，則從被告利益為解釋之原則所支配，若存在被告並未罹犯被訴罪行
    之合理懷疑，即不能置此合理懷疑於不顧，不能遽論被告犯有被訴之犯罪事實，
    更為刑事訴訟法之當然法理，是最高法院亦曾著有判例要旨謂：「：：然而無論
    直接或間接證據，其為訴訟上之證明，須於通常一般之人均不致有所懷疑而得確
    信其為真實之程度者，始得據為有罪之認定，倘其證明尚未達到此一程度，而有
    合理之懷疑存在時，事實審法院復已就其心證上理由予以闡述，敘明其如何無從
    為有罪之確信，尚不得任意指為違法」（最高法院七十六年度臺上字第四九八六
    號判例可參）。另證人之證述如無瑕疵，而就其他方面調查又與事實相符，固可
    採為科刑之基礎，倘其陳述尚有瑕疵，則在未究明前，亦難採為論罪科刑之根據
    。再告訴人之告訴，係以使被告受刑事訴追為目的，是其陳述是否與事實相符，
    仍應調查其他證據以資審認，此有最高法院五十二年臺上字第一三００號判例可
    稽。
三、本件公訴人認被告乙○○涉有傷害致死之罪嫌，無非係以：證人丙○○曾證述被
    告與廖大騰爭吵後，廖大騰跌倒之事實，及被害人廖大騰及其妻丁○○之指訴，
    及被害人廖大騰確因骨折、膿瘍導致敗血症，造成多器官衰竭死亡，成因中有外
    力介入，死亡方式為他殺，業經公訴人督同檢驗員、法醫相驗、解剖並鑑定死因
    屬實，製有相驗筆錄、解剖筆錄、相驗屍體證明書、驗斷書及法務部法醫研究所
    八十八年醫鑑字第二六六號鑑定書一份在卷可憑為其論據。惟訊據被告固坦承有
    於上開時地討債，被害人廖大騰以一千多元零錢返還刁難，而與廖某發生爭吵等
    情，惟堅詞否認涉有何傷害致死之犯行，辯稱：被害人本來脊椎部分就有病，其
    並不可能為三千元而動手推或打被害人，且在場者只有其與被害人，並無他人，
    亦未持手槍，不知被害人如何死亡等語。經查：
  (一)證人丙○○於檢察官偵查時證稱：「我正好在廁所，我在廁所內有聽到有人講話
    的聲音，並聽到對罵的聲音，從廁所出來，我看到廖大騰躺在地上，湯某正要開
    車走，我有記下車號」等語（見偵查卷第三一頁反面）﹔於原審八十九年一月二
    十六日審理中證稱：「我當時在廁所，從廁所出來時，就看到廖大騰倒在地上，
    他說被人打，我就把他扶起來，我沒有看到被告‧‧‧我記車牌時沒有看到被告
    ，我去廁所前被告還沒有到‧‧‧我扶起廖某後就回家了」等語（見原審卷第二
    三五頁正、反面），是證人丙○○既未親眼在場目睹被告與廖大騰衝突，則其證
    言僅能證明被害人廖大騰事後有倒地之情形，但尚不足以證明廖大騰之倒地係被
    告所毆打而造成。而被害人之妻丁○○則於檢察官偵查中先後證稱：「我當時人
    在樓上，我下來時，就看見廖大騰坐在地上，丙○○先出來，我在他之後下來，
    立刻就將廖大騰送醫，廖大騰說她是被湯某推倒的」等語（見偵查卷第三八頁反
    面）﹔「是丙○○先將他（廖大騰）送醫，我在樓上處理事情未處理完，下樓梯
    時，我看到丙○○用他的車送我先生去醫院‧‧‧醫生說死因是開刀後傷口發炎
    ，導致肺炎死亡」等語（見相驗卷第一Ｏ頁反面、第一一頁）﹔「我在樓上‧‧
    ‧是丙○○扶著坐在地上的我的先生時，我才下樓的」等語（見相驗卷第二Ｏ頁
    反面）；於本院更一審審理時證稱：「當時我在樓上，我下樓有看見廖大騰坐在
    地上，被告已經離開，丙○○當時是在廁所，他已經出來」「當時我沒有看到是
    我先生被推倒撞倒地上，我也不知道當時情形如何。」等語（見本院更一審卷第
    二０、二二頁），是丁○○既比丙○○晚進入客廳，其證言更不足以證明廖大騰
    倒地受傷係被告所毆打而造成。
  (二)證人丁○○對究竟由何人或於何時送廖大騰就醫乙節，於警訊時係稱：「我和丙○○將廖大騰送到省立南投醫院」等語，於檢察官偵查中則或稱：「‧‧‧下樓
    梯時，我看到丙○○用他的車送我先生去醫院，隨後黃某打電話給我，我才到省
    立醫院去‧‧‧」云云，或稱：「我下來時就看見廖大騰坐在地上，丙○○先出
    來，我在他之後下來，立刻就將廖大騰送醫‧‧‧」云云（見相驗卷第三頁反面
    、第十頁反面；偵查卷第三八頁反面），於本院更一審審理時，則稱：「‧‧‧
    我下樓有看見廖大騰坐在地上，被告已經離開‧‧‧我下樓後，我就與丙○○一
    起將我先生送到南投省立醫院，是叫救護車送醫的，丙○○不會開車」「應該是
    我與丙○○一起送我先生用救護車方式就醫，不是他開車載我先生去醫院」等語
    （見本院更一審卷第二０、二一頁），對於由何人送廖大騰就醫一情，前後所述
    不一，且與證人丙○○於原審審理中所證：「我沒有送廖某到醫院」、「我扶起
    廖某後就回家了」等語（見原審卷第二三五頁反面），亦不相符。另廖大騰當時
    跌倒時有無馬上送醫救治一節，證人丁○○先證稱：有馬上送醫救治，是與丙○○一起將廖大騰送醫等語，然本院再訊及為何卷附南投醫院護理紀錄所載，廖大
    騰是於八十八年一月十五日晚上九時二十五分始到南投醫院就診時，丁○○則改
    稱：「沒有馬上送醫，我記得我下樓以後，看到他跌倒坐在地上，我有將他扶起
    來坐在沙發上，我出來就沒有看到丙○○。我在晚上九點多，回到家裡，廖大騰
    說他很難過，丙○○與他一起泡茶，我才與丙○○一起將廖大騰送醫救治。」等
    語（見本院更一審卷第三一、三二頁），亦顯然反覆不一，故其二人證詞顯有瑕
    疵，不得僅以其所述曾聽聞被害人廖大騰指述遭被告傷害一情即遽以推論被告有
    傷害致死之犯行。
  (三)被害人廖大騰於八十八年一月十八日警訊中，雖指稱向被告簽賭大家樂而欠債，
    遭被告持白色、短型之手槍毆打腹部云云，嗣經被告於八十八年二月五日警訊中
    加以否認後，被害人廖大騰於八十八年二月十二日警訊中，則改稱其僅係懷疑被
    告持有手槍云云，迄檢察官於八十八年二月二十四日訊問中，則稱被告以拳頭打
    其胸腹部，其因而摔倒並撞到龍骨尾端，當時丙○○在場云云，按被害人廖大騰
    在自宅客廳內若遭被告毆打，顯非在光線不明之暗處，則在雙方距離極為接近之
    情形下，其對被告是否持槍或徒手一節理應十分清楚，豈有先稱被告持槍，次則
    僅係懷疑，末則稱被告徒手等前後不一之陳述？且被害人之妻丁○○於本院證稱
    ：「他（被害人廖大騰）說被告推他，沒有說被告用拳頭打他的腹部、胸部。他
    也沒有向我說過被告有拿槍打他。」等語（見本院更一審卷第二一頁）。又查被
    害人於八十八年一月十五日在台灣省立南投醫院就診，當日之護理記錄及病歷均
    載明有「因不慎跌倒致尾骨處疼痛，曾至功夫館求診無效，有骨折的現象」或「
    車禍所致」等字句（見原審卷第一０二、一一０、一一二、一二０頁）；被害人
    於八十八年一月二十六日在南雲醫院入院手術，其護理紀錄亦載明有「因一月十
    五日不慎從椅子上跌下來，腰背疼痛未改善，故至醫院求診」等字句（見原審卷
    第一三九頁），此有被害人於行政院衛生署南投醫院及私立南雲醫院之病歷全卷
    可稽，是被害人如確係遭被告毆打而倒地，又何須對醫生謊稱係不慎自椅子跌下
    或車禍所致？況被害人於八十八年一月十五日在台灣省立南投醫院就診時，當日
    之外科急診病歷並未載明被害人有任何之外傷，故被告如有出手毆打被害人之胸
    腹部，則被害人何以身體外表並無任何傷勢存在？故被害人廖大騰之陳述既有前
    後矛盾之處，且其陳述又與事實不符，自難採為本件認定事實之依據。
  (四)另法務部法醫研究所八十八年醫鑑字第二六六號鑑定書（見原審卷第六頁以下）
    ，雖依據檢察官督同檢驗員、法醫相驗、解剖，製有相驗筆錄、解剖筆錄、相驗
    屍體證明書、驗斷書及病歷等資料，認定被害人廖大騰係因吵架而骨折，即屬外
    力之介入，而被害人之死因應為腰椎骨折併發膿瘍及敗血症，導致多器官衰竭死
    亡，成因中有外力介入，且受傷到死為一連續事件，被害人之死亡方式為他殺等
    語，惟查該鑑定書係以「死者於八十八年一月十五日與乙○○發生口角，互毆後
    送醫於三月八日死亡」為前提要件，故如被告並無上開鑑定書所述傷害被害人之
    犯行時，上開鑑定書之前提要件，既無從認定有效成立。而本件仍有可能係其他
    原因導致被害人受傷（如自行跌倒、車禍）、死亡（如被害人本身之體質、疾病
    ，此觀諸財團法人私立中國醫藥學院附設醫院診斷證明書記載被害人腰椎骨折術
    後傷口感染而於八十八年二月二十六日入院治療等字句，及死亡證明書上記載被
    害人係因肺炎合併成人呼吸窘迫症候群、腰椎骨折術後合併傷口感染、糖尿病導
    致心肺衰竭死亡等字句自明），本件並無確實証据証明被害人骨折，係由於被告
    傷害行為所致，已如上述，且中國醫藥學院醫師甲○○亦於本院證稱：「因為病
    人骨折接受治療，傷口感染，加上病人本身有糖尿病，更容易造成肺炎，後來形
    成心肺衰竭，造成死亡。但是病人骨折的原因，是他自己跌倒或被推倒，我無法
    判斷。另外本件我認為骨折開刀手術並無不當，因為病人本身就有糖尿病，手術
    以後傷口感染機率很大，因此不能斷定手術不當所造成傷口感染，而且如果不開
    刀，病人因為下肢無力，長期臥床，還是可能會造成肺炎合併心肺衰竭，造成死
    亡。」等語（見本院更一審卷第三一頁），是尚難單純以被害人死亡之結果，即
    認定係被告所為而令其負傷害致死之刑責，上開鑑定書之鑑定意見係推論之詞，
    不得作為本案之證據資料。
四、綜上所述，本院認定被告之前開辯詞為可採，此外，本案復查無其他積極證據足
    以證明被告有何傷害被害人之犯行，則被害人之死亡結果自與被告無涉，揆諸首
    揭說明，應認被告之前開犯行不能證明，而應為被告無罪之諭知，原審諭知被告
    無罪之判決，經核認事用法，並無不當，檢察官上訴意旨，仍執前詞，指摘原判
    決不當，為無理由，應予駁回。
據上論結，應依刑事訴訟法第三百六十八條，判決如主文。
本案經檢察官戊○○到庭執行職務。
中        華        民        國  九 十 二  年     三     月   十八     日
                                  臺灣高等法院臺中分院刑事第四庭
                                        審判長法  官  洪  耀  宗
                                              法  官  劉  登  俊
                                              法  官  蕭  錦  鍾
右正本證明與原本無異。
公訴人得上訴。
被告不得上訴。
如不服本判決應於收受送達後十日內向本院提出上訴書狀，其未敘述上訴之理由者並
得於提起上訴後十日內向本院補提理由書（均須按他造當事人之人數附繕本）。
                                              書記官  蘇  昭  文
中        華        民        國  九 十 二  年     三     月    十八    日
                                                                        Ｋ


司法院資訊處製作；財團法人民間司法改革基金會備份。
